臺灣高等法院刑事裁定　　　　　　　　　　　　　　　九十一年度抗字第一四五號
　　抗告人　即
　　自　訴　人　丙○○
　　　　　　　　丁○○
　　被　　　告　乙○○
　　　　　　　　甲○○
右抗告人因被告偽造文書案件，不服臺灣台北地方法院九十年度自字第二四三號，中
華民國九十一年二月二十日第一審裁定，提起抗告，本院裁定如左：
    主  文
原裁定撤銷，發回臺灣臺北地方法院。
    理  由
一、原裁定意旨以：
    (一)自訴意旨略以：被告乙○○與自訴人丙○○、丁○○均為福萊爾科技股份有限
      公司（下稱福萊爾公司）之股東，民國八十九年十一月二十一日福萊爾公司召
      開八十九年度股東及董事會議，會中選任被告乙○○為公司新任董事長，但附
      有被告乙○○必須將經營期間營利分配予全體股東之條件，被告乙○○竟未履
      行，恰因此次會議召集程序不符規定，經濟部八十九年十一月三十日經（八九
      ）中字第八九五三四０八二號發函命需重新召開股東會，詎被告乙○○即與被
      告甲○○基於偽造文書並行使之犯意聯絡，由被告甲○○偽造不實之八十九年
      十二月十二日股東及董事會議紀錄、並偽造董事出席簽到簿上自訴人丙○○、
      丁○○之署名、印文，持向經濟部行使辦理相關工商登記，因認被告二人涉有
      刑法第二百十六條、第二百十條之行使偽造私文書罪。
    (二)按法院或受命法官得於第一次審判期日前，訊問自訴人、被告及蒐集或調查證
      據，如認為案件有刑事訴訟法第二百五十二條至第二百五十四條之情形者，得
      以裁定駁回自訴，刑事訴訟法第三百二十六條第一項、第三項定有明文。次按
      ，刑法第二百十條偽造私文書罪之成立，需以無文書制作權人假冒他人名義制
      作為要件，倘該文書制作人係經委託、授權而有權制作該文書，或主觀上認為
      有經委託、授權者，因不該當於構成要件，自不能繩以該條之罪。（最高法院
      四十七年台上字第二二六號判例意旨參照）
    (三)自訴人認被告乙○○、甲○○犯有行使偽造私文書之罪，無非係以被告乙○○
      雖受選任為公司董事長，然係附有條件，福萊爾公司並無於八十九年十二月十
      二日召開股東及董事會議，竟有八十九年十二月十二日福萊爾公司董事出席簽
      到簿，並向經濟部行使，有經濟部答辯書附卷等為其論據。訊據被告乙○○、
      甲○○堅決否認有何行使偽造私文書之犯行，被告乙○○辯稱：八十九年十一
      月二十一日選任其擔任福萊爾公司董事長時，並無附帶任何條件，八十九年十
      二月十二日固然確實無召開股東及董事會議，之前有收到經濟部八十九年十一
      月三十日經（八九）中字第八九五三四０八二號來函，伊不懂如何處理，就交
      給負責辦理工商登記之被告甲○○全權處理，並沒有具體指示如何處理等語；
被告甲○○經本院迭次傳訊均未到庭，惟據其先前為證人時所為證述，亦否認
      有上開犯行，陳稱：伊已幫福萊爾公司辦理二年之工商登記，福萊爾公司相關
      工商登記一向授權伊全權處理，八十九年十一月時被告乙○○將八十九年十一
      月二十一日福萊爾公司之會議紀錄傳真過來，要伊去辦，後因伊在主席部分筆
      誤，福萊爾公司有傳真經濟部要求補正函，被告乙○○沒有要求製作股東會議
      記錄及董事出席簽到簿，是伊自行決定叫事務所內的員工簽丙○○、丁○○之
      名字於董事出席簽到簿上，並重新製作會議記錄，補辦完後，直接送往經濟部
      等語。經查：
      1.福萊爾公司於八十九年十一月二十一日在公司內召開股東及董事會議，董事
        丙○○、丁○○、乙○○，股東賴蓓莉（代理人黃國欽）、詹登堤、曹立行
        （後更名為曹緯騰）等人與會，會中決議選任乙○○為董事長（原任董事長
        為自訴人丁○○）等情，有卷附福萊爾公司八十九年股東及董事會議記錄附
        件可稽，並為被告乙○○、自訴人所是認，且詢之證人即公司股東曹緯騰、
        詹登堤、黃國欽，亦均證稱上情屬實。自訴人丙○○另指稱：八十九年十一
        月二十四日（應係同年月二十一日之誤）有跟乙○○約定一些條件即一年來
        之營運要分紅，乙○○並同意收購股權，需於一個月內談妥如何付款把股權
        收購回去，我們才同意變更其為董事長（見本院九十年八月十日訊問筆錄）
        云云，惟審閱前開股東及董事會議記錄附件，在選任董事長項下，並無應附
        帶何條件或任期應自何時開始之記載；況且，證人即公司股東詹登堤證稱：
        當時丁○○任董事長，她覺得有名無實，一切都是由乙○○在負責，所以她
        想退股，要乙○○買回其股份，但因當時無法達到共識，當時陰律師一直說
        要趕時間，律師說要先確定人選，銀行那方面貸款才能趕快辦下來，我們當
        時都同意由乙○○擔任董事長，陰律師離開後，我們還繼續開會，在討論要
        乙○○把我們的股份都買回去，乙○○說一個月會給我們答案，但就不了了
        之（見本院九十年十二月二十六日訊問筆錄）等語，證人即公司股東黃國欽
        則證稱：當時決議沒有說乙○○若沒做到此條件，即不可當董事長（同上開
        訊問筆錄）等語，併同斟酌自訴意旨及自訴人丙○○前開陳述內容，全體董
        事既已於當日同意由被告乙○○出任董事長，縱令要求被告乙○○應於其後
        一定期限內談妥股權轉讓或分配營利，亦核屬負擔而非條件，對於被告乙○○已受選任為董事長之效力，並不生影響，是福萊爾公司自得依前開會議決
        議內容，辦理公司董事長變更登記相關事宜。
      2.次查，福萊爾公司自八十七年十月一日設立時起，至八十九年十一月二十一
        日止，除前開會議外，先前從未召開過股東及董事會議，包含變更董事長在
        內之相關工商登記事宜，一向均授權由被告乙○○全權處理等情，業據自訴
        人丁○○、丙○○陳述明確（見本院九十年十二月二十六日訊問筆錄），且
        證人即股東曹緯騰、詹登堤、股東賴蓓莉之夫黃國欽亦均為如上證述（同上
        開訊問筆錄）；又，於八十九年十一月二十一日股東及董事會議召開時，並
        無特別議決相關工商登記等行政事宜應如何處理，仍由乙○○全權處理等情
        ，亦經證人即股東曹緯騰、詹登堤、股東賴蓓莉之夫黃國欽證述屬實（同上
        開訊問筆錄），是被告乙○○於八十九年十一月二十一日股東及董事會議召
        開後，委託被告甲○○辦理相關變更登記，被告甲○○於八十九年十一月二
        十五日檢具相關文件，向經濟部申請變更登記，核係有權製作相關文書，應
        無疑義。
      3.再查，經濟部嗣因認福萊爾公司八十九年十一月二十四日（按應係同年月二
        十一日之誤）股東會議召集程序不合法，要求應於文到後十一日後重新召開
        股東會及董事會，被告甲○○遂重新提出八十九年十二月十二日之股東臨時
        會議記錄、董事會議記錄、董事出席簽到簿，再向經濟部申請變更登記等情
        ，業據被告甲○○坦認如前，復有經濟部八十九年十一月三十日經（八九）
        中字第八九五三四０八二號函、福萊爾公司設立登記案卷在卷可稽；又福萊
        爾公司並無於八十九年十二月十二日召開股東及董事會議，亦由乙○○、自
        訴人丙○○、丁○○、證人曹緯騰、詹登堤、黃國欽供、證述無訛。雖八十
        九年十二月十二日並無實際召開會議，然審諸福萊爾公司設立登記案卷內八
        十九年十一月二十四日、同年十二月十二日二次董事會議記錄，其中記載事
        項完全相同（均為選任乙○○為公司董事長），併參照經濟部前開要求補正
        之函文內容，應認八十九年十二月十二日之股東會議、董事會議記錄、董事
        出席簽到簿等文件，顯係為補正八十九年十一月二十一日會議召開程序疏漏
        而為；再斟酌福萊爾公司向來不召開股東、董事會議，均授權被告乙○○、
        甲○○辦理相關登記之情，及被告乙○○縱令有於八十九年十一月二十一日
        會議中承諾於一個月內談妥股權買回，於被告甲○○製作八十九年十二月十
        二日之股東、董事會議記錄、董事出席簽到簿時，亦尚未達一個月之期限，
        被告乙○○自無擔憂其未能履行上開負擔致影響其董事長職位之必要，則被
        告乙○○既屬合法選任之董事長，其因召集程序存有瑕疵，逕自委託被告甲○○補正，而被告甲○○即沿用前例，重新製作八十九年十二月十二日之股
        東、董事會議記錄、董事出席簽到簿後辦理登記，即便文件內容非屬真實，
        亦尚難認被告二人有何偽造私文書並持以行使之犯罪故意可言。
    (四)綜上所述，被告乙○○業經福萊爾公司董事於八十九年十一月二十一日選任為
      該公司之董事長，並授權其委託被告甲○○辦理相關公司變更登記事項，此次
      登記申請因程序瑕疵遭經濟部駁回，被告甲○○遂重新製作八十九年十二月十
      二日之股東會議、董事會議紀錄、董事出席簽到簿等文件，再向經濟部申請獲
      准，雖福萊爾公司確無於八十九年十二月十二日召開股東及董事會議，然參酌
      該公司往常均未召開股東及董事會議，相關變更登記申請始終均由被告乙○○
      委託被告甲○○辦理之情，及八十九年十二月十二日之董事會議內容與同年十
      一月二十一日之董事會議內容完全一致之事實，應認被告乙○○、甲○○僅係
      依循往例，為補正八十九年十一月二十一日之會議程序瑕疵，方製作八十九年
      十二月十二日之股東會議、董事會議紀錄、董事出席簽到簿，渠等主觀上既認
      為有上開文書制作權，應無犯罪之故意，此外，復查無其他積極證據足認被告
      有自訴意旨所載犯行，應認被告犯罪嫌疑尚有不足，揆諸前揭說明，自應駁回
      自訴。
二、自訴人抗告意旨略以：本件主管機關係要求重召股東會，與過往未經開會即記錄
    之情形完全不同，應無循往例之適用。且八十九年十二月十二日並未開會，會議
    記錄內容如何決定，又何人指示，均有疑問，然共同被告甲○○亦係因福萊爾公
    司有此開會記錄文件後，始能變更為董事長。系爭記錄既與往例不同，豈能謂被
    告等無偽造文書之犯行。
三、經查：
    (一)按刑法第二百十條之偽造文書，以無制作權之人冒用他人名義而制作該文書為
      要件之一，如果行為人基於他人之授權委託，即不能謂無制作權，自不成立該
      條之罪，最高法院四十七年度台上字第二二六號著有判例。惟反面言之，若未
      經他人授權委託，無制作權而冒用他人名義制作該文書者，即屬刑法第二百十
      條之偽造文書。
    (二)本件原審已認定經濟部確因認福萊爾公司八十九年十一月二十一日股東會議召
      集程序不合法，要求應於文到十一日後重新召開股東會後再依法召開董事會，
      其後雖福萊爾公司向經濟部補陳該公司八十九年十二月十二日之會議記錄暨相
      關資料，惟實際上當日並未召開會議，且董事出席簽到簿亦係共同被告甲○○
      所自行製作等情，從而該次會議記錄暨相關資料與真實狀況即有不符。被告甲○○以他人名義制作此與真實不符之會議記錄暨相關資料，構成偽造文書與否
      ，端視有無該他人之授權。
    (三)雖原審以福萊爾公司往例向來如此，被告乙○○、甲○○二人依循往例而製作
      八十九年十二月十二日相關會議資料，乃自認有上開文書之制作權，應無犯罪
      故意，而判認其等無罪。然縱福萊爾公司有此往例，尤須以此往例亦無偽造文
      書之情事，始足為據，茲原審於此前提部分未先予究明，即憑以認定被告甲○○制作八十九年十二月十二日相關會議資料亦未犯罪，無異「以疑釋疑」，推
      論即屬過速。
    (四)卷查八十九年十二月十二日之會議之董事出席簽到簿既係以董事名義為之（見
      原審卷第六頁），則得授權之人似為出具名義之董事個人而非公司。被告甲○○於原審固陳稱公司成立時即授權其全權處理，然究係指公司之何人授權？授
      權範圍若何？均未見交代而有待釐清。然被告乙○○稱以往股東會之召開，乃
      由公司內部決定開會時間，再請員工用電話聯絡股東來開會，股東坐下來討論
      ，以往都沒有做會議記錄（見原審卷第一○三頁），自訴人丁○○亦稱我們都
      有口頭講好，開會情形同被告乙○○所言，係內部已達共識，再請被告乙○○
      找被告甲○○去辦變更登記（見原審卷第一○四頁），準其二人所言，則福萊
      爾公司內部欲辦理相關變更登記事項前，縱未制作會議記錄，惟仍已口頭討論
      並達共識，再交予被告甲○○制作，故如有授權被告甲○○制作之情形，亦屬
      依各該次事項之個別授權，而非如被告甲○○所言公司成立時即授權其全權處
      理。是其辯稱自福萊爾公司成立之始即獲公司授權云云能否成立，亦非無疑。
    (五)被告甲○○已明知經濟部函令福萊爾公司於文到後十一日後重新召開股東會後
      再依法召開董事會補正之，然被告甲○○僅為書面上之補正，實際上並未召開
      ，業如前述；又被告甲○○自陳經濟部補正之函是先寄到被告之公司，公司會
      再傳給我，要我去辦，不知道誰傳給我（見原審卷第五十頁），且被告乙○○
      亦未委託重新辦理（見原審卷第四十九頁），果此，則其行為不但未經自訴人
      丙○○、丁○○授權，且未經被告乙○○指示，其在明知福萊爾公司並未召開
      股東會及董事會、顯與經濟部函令有違的情形下，擅加制作相關會議資料，能
      謂必無偽造故意，仍有深究之必要。
    (六)被告甲○○陳稱辦理公司董、監事變更，要具備公司執照、公司董、監事、大
      小章、會議記錄（見原審卷第五十一頁），並稱大小章一開始即在其公司內（
      見原審卷第五十三頁），被告乙○○亦稱公司大小章原即在會計事務所（見原
      審卷第二十三頁）。然衡諸公司對外往來交易、簽發票據等日常業務常須使用
      公司大小章，如長期在會計事務所保存，對公司業務經營勢將造成不便。準此
      ，被告二人所辯大小章均在會計事務所云云，是否可採，亦有可疑。倘所辯不
      實，則被告甲○○以福萊爾公司名義補正本件書面資料，是否須透過被告乙○○為之，乙○○是否因而知悉補正書面資料為偽，即有探求餘地。
    (七)以上各節，或為抗告意旨所指摘，或為本院所發現，原審歷次調查復未釐清，
      原裁定內亦未說明，乃認被告二人犯罪嫌疑尚有未足，即有可議，要屬無可維
      持，應予撤銷發回原法院，以期妥適。
四、據上論斷，應依刑事訴訟法第四百十三條前段裁定如主文。
中      華      民      國    九十一    年      三      月    二十九    日
                              臺灣高等法院刑事第二十庭
                                  審判長法  官  葉  麗  霞
                                        法  官  李  錦  樑
                                        法  官  范  清  銘
右正本證明與原本無異。
不得抗告。
                                        書記官  黃  麗  玲
中      華      民      國    九十一    年      三      月    二十九    日
